最　高　行　政　法　院　裁　定
　　　　　　　　　　　　　94年度裁字第00476號
抗　告　人　甲○○
上列抗告人因與相對人宜蘭縣頭城鎮公所間耕地三七五租約事件
，對於中華民國92年10月30日臺北高等行政法院92年度訴字第
2994號裁定提起抗告，本院裁定如下︰
　　主  文
抗告駁回。
抗告訴訟費用由抗告人負擔。
　　理  由
一、原裁定係以：人民因耕地租佃所生之爭執，屬於私權之爭執
    ，依耕地三七五減租條例第26條第1項規定，應另循租佃程
    序申請調解、調處，不服調處者，移送該管司法機關裁判，
    自不得依行政爭訟方法以求救濟。受理調解之機關拒絕人民
    調解之聲請者，既屬就私權爭執所為，且已經過其程序，人
    民得逕行提起民事訴訟，自非屬行政訴訟之範疇。本件抗告
    人既係以租約屆滿不再續租要求返還土地，惟不獲承租人理
    會，乃依耕地三七五減租條例第26條第1項之規定，申請相
    對人調解，則依上說明，即屬私權爭執之調解，受理訴願機
    關因依訴願法第77條第8款之規定為訴願不受理之決定，於
    法並無不合。抗告人訴請撤銷，並請求判命相對人應受理抗
    告人與佃農林茂間收回耕地之調解，因案屬民事糾紛，原審
    法院並無管轄權為由，駁回抗告人在原審之起訴。
二、抗告意旨略謂：按耕地租佃爭議固屬私權爭議，惟解決此項
    爭執之程序依耕地三七五減租條例第26條之規定，則係由耕
    地租佃委員會以調解調處之方式為之，此不但是訴訟前必備
    之過程而成為起訴之要件，同時亦是法律所明定耕地租佃雙
    方於發生糾紛時，得請求政府為調解、調處之權利，亦為政
    府依法所當為之義務。耕地租佃委員會殊無自行免除其義務
    而決定不受理調解申請之裁量權！最高法院48年台上字第
    1362號判例固認如受理調解機關拒絕人民調解之申請者，人
    民得逕行提起民事訴訟。苟申請人不欲逕行起訴，堅持先經
    調解調處之程序謀求爭執之解決，耕地租佃委員會自無拒絕
    之餘地。若耕地租佃委員會竟然拒絕調解之申請，剝奪申請
    人依耕地三七五減租條例第26條請求以調解方式解決紛爭之
    權利，自屬違法之行政處分，申請人自得提起訴願及行政訴
    訟請求該機關受理調解之申請。原裁定誤將調解申請人「向
    各級政府耕地租佃委員會申請調解」此一基於耕地三七五減
    租條例第26條之公法上請求，誤為租佃雙方爭議內容本身之
    私權爭執，而認為不得提起訴願及行政訴訟，其法律見解殊
    有違誤云云。
三、本院按人民因耕地租佃關係所發生之爭執，屬於私權之爭執
    ，依耕地三七五減租條例第26條第1項之規定，應另循租佃
    爭議程序，申請調解調處，不服調處者，移送該管司法機關
    裁判，不得依行政爭訟方法以求救濟，業經本院50年判字第
    70號著有判例。上開調解調處乃法律所定起訴請求私權救濟
    前必經之程序，本質上屬私權爭執之租佃爭議，不因必經該
    程序而更易其本質。受理調解或調處之機關拒絕人民調解或
    調處之聲請者，既屬就私權爭執所為，且已經過其程序，最
    高法院48年台上字第1362號判例亦認得逕行提起民事訴訟，
    是無依行政爭訟程序以求救濟餘地。本件抗告人既主張耕地
    三七五減租條例第20條規定違憲，不願續訂租約，要求收回
    耕地，而請求依耕地三七五減租條例第26條規定申請調解，
    核其主張自不屬行政法院之權限，原審以裁定駁回，並無違
    誤。抗告意旨略謂：以調處方式謀求爭執之解決，係基於耕
    地三七五減租條例第26條第1項規定之公法上請求權，相對
    人拒絕抗告人之調處請求，自屬違法之行政處分，抗告人循
    序提起行政訴訟，並無不合云云，洵無可採，其抗告難認有
    理由，應予駁回。至抗告人如認有耕地三七五減租條例第19
    條得收回耕地情形，應另案向相對人申請，併此指明。
四、依行政訴訟法第104條、民事訴訟法第95條、第78條，裁定
    如主文。
中    華    民    國    94    年    3     月    24    日
                  第三庭審判長法  官　廖　政　雄
                              法  官　林　清　祥
                              法  官　鍾　耀　光
                              法  官　姜　仁　脩
                              法  官  胡　國　棟
以  上  正  本  證  明  與  原  本  無  異
中    華    民    國    94    年    3    月    25     日
　　　　　　　　　　　　　　　書記官　張　雅　琴
